---
output: github_document
---

<!-- README.md is generated from README.Rmd. Please edit that file -->

```{r, include = FALSE}
knitr::opts_chunk$set(
  collapse = TRUE,
  comment = "#>",
  fig.path = "man/figures/README-",
  out.width = "100%"
)
```

# perufauna

<!-- badges: start -->
[![Lifecycle: stable](https://img.shields.io/badge/lifecycle-stable-green.svg)](https://lifecycle.r-lib.org/articles/stages.html#stable)
[![CRAN status](https://www.r-pkg.org/badges/version/perufauna)](https://CRAN.R-project.org/package=perufauna)
[![R-CMD-check](https://github.com/PaulESantos/perufauna/actions/workflows/R-CMD-check.yaml/badge.svg)](https://github.com/PaulESantos/perufauna/actions/workflows/R-CMD-check.yaml)
[![CRAN downloads](https://cranlogs.r-pkg.org/badges/grand-total/perufauna?color=green)](https://cran.r-project.org/package=perufauna)
[![CRAN weekly downloads](https://cranlogs.r-pkg.org/badges/last-week/perufauna?color=green)](https://cran.r-pkg.org/package=perufauna)
[![Codecov test coverage](https://codecov.io/gh/PaulESantos/perufauna/graph/badge.svg)](https://app.codecov.io/gh/PaulESantos/perufauna)
[![License: MIT](https://img.shields.io/badge/License-MIT-blue.svg)](https://opensource.org/licenses/MIT)
<!-- badges: end -->

**perufauna** es un metapaquete de R (inspirado en la arquitectura y principios de diseño de *tidyverse*) que orquesta, armoniza y valida de forma unificada la información sobre biodiversidad y fauna silvestre del Perú.

Integra en un solo punto de acceso los catálogos taxonómicos oficiales y los marcos regulatorios nacionales e internacionales, resolviendo la dispersión de fuentes para consultores ambientales (Líneas Base, EIA, DIA, PMA), investigadores, peritos forenses de fauna y gestores de conservación.

---

## Ecosistema de Paquetes

Al cargar **perufauna**, se adjuntan y coordinan automáticamente cuatro paquetes especializados del ecosistema:

| Paquete | Prefijo | Ámbito Biológico / Temático | Fuente Oficial de Referencia | Registros / Alcance |
|:---|:---:|:---|:---|:---|
| **[avesperu](https://github.com/PaulESantos/avesperu)** | `ap_` | Aves del Perú | Lista Patrón de la Unión de Ornitólogos del Perú (UNOP / SACC) | ~1,925 especies |
| **[perumammals](https://github.com/PaulESantos/perumammals)** | `pm_` | Mamíferos del Perú | Checklist Taxonómico de Pacheco et al. (2021) | 573 especies |
| **[citesperu](https://github.com/PaulESantos/citesperu)** | `cites_` | Comercio Internacional CITES | Listado Oficial CITES Perú (MINAM, Apéndices I, II y III) | Fauna y flora CITES |
| **[perufaunads004](https://github.com/PaulESantos/perufaunads004)** | `ds004_` | Fauna Amenazada Nacional | D.S. N° 004-2014-MINAGRI y Libro Rojo de SERFOR | CR, EN, VU y NT |

> **Convención de nombres y retrocompatibilidad:** Cada paquete miembro implementa su propio prefijo canónico (`ap_`, `pm_`, `cites_`, `ds004_`) para prevenir colisiones en el espacio de nombres, manteniendo al mismo tiempo retrocompatibilidad total con sus nombres de funciones originales.

---

## Instalación

Puedes instalar la versión de desarrollo de **perufauna** (y sus dependencias) directamente desde GitHub:

```r
# Instalar usando pak (recomendado)
# install.packages("pak")
pak::pak("PaulESantos/perufauna")

# O alternativamente con remotes
# install.packages("remotes")
remotes::install_github("PaulESantos/perufauna")
```

---

## Inicio Rápido

### Carga del Metapaquete

Carga todo el ecosistema con una única instrucción:

```{r}
library(perufauna)
```

Al cargarse, `perufauna` reporta las versiones de los paquetes miembros adjuntos y provee orientación inmediata sobre las funciones de consulta integradas.

---

## Flujos de Trabajo Principales

### 1. Reconciliación Taxonómica y Regulatoria Cruzada (`pf_match`)

La función `pf_match()` cruza una lista de nombres científicos simultáneamente contra los cuatro repertorios de datos, resolviendo nombres aceptados, estatus biológico y categorías de protección legal en una sola llamada:

```{r}
especies <- c(
  "Panthera onca",        # Mamífero: CITES I, D.S. 004: NT
  "Vultur gryphus",       # Ave: CITES I, D.S. 004: EN
  "Tremarctos ornatus",   # Mamífero: CITES I, D.S. 004: VU
  "Lagothrix flavicauda", # Primate endémico: CITES I, D.S. 004: CR
  "Homo sapiens"          # Especie no registrada en listas de fauna peruana
)

diagnostico <- pf_match(especies)
diagnostico
```

#### Variables Generadas por `pf_match()`:

`pf_match()` devuelve un `tibble` de 10 variables estructuradas:

1. `submitted_name`: Nombre original ingresado por el usuario.
2. `accepted_name`: Nombre binomial aceptado según el estándar taxonómico correspondiente.
3. `taxonomic_group`: Clase o grupo mayor asignado (`"Aves"`, `"Mammalia"`, etc.).
4. `in_peru`: Booleano (`TRUE`/`FALSE`) que confirma si la especie ocurre en territorio peruano.
5. `in_unop`: Estatus en el checklist UNOP (`"Residente"`, `"Endémico"`, `"Migratorio"`, etc.).
6. `in_pacheco`: `TRUE` si la especie está listada en el checklist de mamíferos de Pacheco et al. (2021).
7. `cites_appendix`: Apéndice regulatorio CITES (`"I"`, `"II"`, `"III"` o `NA`).
8. `ds004_category`: Categoría nacional de amenaza según D.S. 004-2014-MINAGRI (`"CR"`, `"EN"`, `"VU"`, `"NT"` o `NA`).
9. `is_threatened`: `TRUE` si la especie está legalmente categorizada como amenazada a nivel nacional.
10. `is_endemic`: `TRUE` si la especie es endémica de Perú.

---

### 2. Resumen Ejecutivo para Informes y Evaluaciones (`pf_status`)

Para elaborar cuadros técnicos, matrices de impacto ambiental o anexos de Línea Base biológica, `pf_status()` genera una tabla condensada de 6 columnas:

```{r}
pf_status(especies)
```

Las columnas generadas (`submitted_name`, `accepted_name`, `taxonomic_group`, `occurrence_status`, `cites_appendix`, `ds004_category`) brindan el formato directo solicitado habitualmente en expedientes oficiales.

---

### 3. Tolerancia a Errores Tipográficos (*Fuzzy Matching*)

Los inventarios de campo con frecuencia presentan variaciones ortográficas o errores de digitación. El argumento `max_distance` permite realizar concordancias aproximadas:

```{r}
especies_con_error <- c(
  "Pantera onca",        # Falta la 'h'
  "Tremarctos ornatus",  # Nombre correcto
  "Vultur griphus"       # 'i' en lugar de 'y'
)

pf_match(especies_con_error, max_distance = 0.15)
```

---

### 4. Entrada Directa desde un `data.frame` o `tibble`

`pf_match()` y `pf_status()` aceptan directamente tablas de datos, detectando automáticamente la columna que contiene los nombres científicos (buscando encabezados usuales como `scientific_name`, `species`, `nombre_cientifico`, `name` o `taxon`):

```{r}
inventario <- data.frame(
  id = 1:4,
  nombre_cientifico = c(
    "Panthera onca",
    "Vultur gryphus",
    "Tremarctos ornatus",
    "Lagothrix flavicauda"
  ),
  localidad = c("Tambopata", "Colca", "Chachapoyas", "Abiseo"),
  stringsAsFactors = FALSE
)

# Consulta directa pasando el dataframe
resultado <- pf_match(inventario)
resultado[, c("submitted_name", "taxonomic_group", "cites_appendix", "ds004_category")]
```

---

### 5. Filtrado Rápido de Prioridades de Conservación

Al retornar tibbles estándar, los resultados se integran de forma natural con flujos de trabajo de análisis y filtrado:

```{r}
# Especies amenazadas a nivel nacional (D.S. 004-2014-MINAGRI / Libro Rojo)
diagnostico[diagnostico$is_threatened, c("accepted_name", "taxonomic_group", "ds004_category")]

# Especies en el Apéndice I de CITES (máxima restricción internacional)
diagnostico[!is.na(diagnostico$cites_appendix) & diagnostico$cites_appendix == "I", 
            c("accepted_name", "cites_appendix")]

# Especies endémicas del Perú
diagnostico[diagnostico$is_endemic, c("accepted_name", "taxonomic_group")]
```

---

### 6. Diagnóstico y Monitoreo del Entorno

`perufauna` incluye herramientas para diagnosticar el estado del ecosistema y monitorear versiones y posibles conflictos:

```{r}
# Reporte de situación de dependencias y versiones
perufauna_sitrep()

# Listado estructurado de versiones locales instaladas
perufauna_deps()

# Verificación de conflictos entre espacios de nombres cargados
perufauna_conflicts()
```

---

## Citación

Si utilizas **perufauna** o cualquiera de sus paquetes miembros en publicaciones científicas, consultorías o reportes técnicos, por favor cita el metapaquete y las fuentes taxonómicas y normativas correspondientes:

```text
Santos Andrade, P. E. (2026). perufauna: Easily Load and Harmonize Peruvian Fauna
and Biodiversity Packages. R package version 0.1.0.9000.
https://paulesantos.github.io/perufauna/
```

### Fuentes Primarias Integradas:

* **Aves del Perú:** Plenge, M. A., & Angulo, F. (2026). *Lista de las aves del Perú / List of the birds of Peru*. Unión de Ornitólogos del Perú (UNOP).
* **Mamíferos del Perú:** Pacheco, V., Graham-Angles, R., Aguilar, L., et al. (2021). *Diversidad y endemismo de los mamíferos del Perú*. Revista Peruana de Biología, 28(especial).
* **Estatus CITES:** Ministerio del Ambiente (MINAM). *Listado Oficial de Especies de Fauna y Flora Silvestre en los Apéndices CITES para el Perú*.
* **Fauna Amenazada:** Servicio Nacional Forestal y de Fauna Silvestre (SERFOR) / MINAGRI. *Decreto Supremo N° 004-2014-MINAGRI y Libro Rojo de la Fauna Silvestre Amenazada del Perú*.

---

## Documentación y Enlaces

* **Sitio Web de Documentación:** [https://paulesantos.github.io/perufauna/](https://paulesantos.github.io/perufauna/)
* **Vignette Detallada:** [Uso Integrado de pf_match() y pf_status()](https://paulesantos.github.io/perufauna/articles/uso-pf-match-pf-status.html)
* **Código Fuente y Reporte de Problemas:** [GitHub Repository](https://github.com/PaulESantos/perufauna)
* **Estándares del Ecosistema:** [ECOSYSTEM_STANDARDS.md](ECOSYSTEM_STANDARDS.md)

---

## Licencia

Este proyecto se distribuye bajo la licencia **MIT**. Consulta el archivo [LICENSE](LICENSE) para más detalles.
