---
title: "Uso Integrado de pf_match() y pf_status()"
output: rmarkdown::html_vignette
vignette: >
  %\VignetteIndexEntry{Uso Integrado de pf_match() y pf_status()}
  %\VignetteEngine{knitr::rmarkdown}
  %\VignetteEncoding{UTF-8}
---

```{r, include = FALSE}
knitr::opts_chunk$set(
  collapse = TRUE,
  comment = "#>",
  warning = FALSE,
  message = FALSE
)
```

## 1. Introducción y Motivación

En estudios de biodiversidad, consultoría ambiental (Líneas Base para EIA, DIA, PMA), peritajes forenses de vida silvestre y proyectos de conservación en el Perú, los profesionales enfrentan frecuentemente la necesidad de contrastar listados biológicos de campo frente a múltiples fuentes oficiales independientes:

1. **Aves:** Lista patrón de las aves del Perú de la Unión de Ornitólogos del Perú (`avesperu` / UNOP).
2. **Mamíferos:** Checklist actualizado y validado de mamíferos del Perú (`perumammals` / Pacheco et al., 2021).
3. **Comercio Internacional (CITES):** Apéndices I, II y III del Ministerio del Ambiente (`citesperu` / MINAM).
4. **Categorización Nacional de Amenaza:** Especies amenazadas y protegidas legalmente según el Decreto Supremo N° 004-2014-MINAGRI y el Libro Rojo de SERFOR (`perufaunads004`).

Tradicionalmente, realizar esta verificación demandaba consultar cada base de datos por separado, cruzar identificadores manualmente y conciliar nomenclaturas discrepantes. 

El metapaquete **`perufauna`** unifica este ecosistema, y provee dos funciones principales de consulta cruzada:
* **`pf_match()`**: Reconciliación profunda y multidimensional con 10 variables estructuradas por taxón.
* **`pf_status()`**: Resumen ejecutivo y formateado de 6 columnas, ideal para reportes técnicos, tablas de evaluación y anexos de impacto ambiental.

---

## 2. Configuración del Entorno

Al cargar `perufauna`, el metapaquete orquesta y adjunta automáticamente los paquetes miembros del ecosistema sin conflictos:

```{r setup}
library(perufauna)
```

Para verificar las versiones instaladas y el estado de los paquetes centrales, puedes consultar `perufauna_sitrep()`:

```{r sitrep}
perufauna_sitrep()
```

---

## 3. Reconciliación Exhaustiva con `pf_match()`

`pf_match()` toma un vector de nombres científicos (o un `data.frame`) y ejecuta de forma transparente una consulta simultánea a través de los backbones de aves, mamíferos, CITES y fauna amenazada.

### Consulta con un vector de especies representativas

Evaluemos un conjunto diverso de fauna que incluye aves, mamíferos, especies amenazadas, endémicas y un taxón foráneo:

```{r pf-match-basic}
especies <- c(
  "Panthera onca",        # Mamífero, CITES I, D.S. 004: NT
  "Vultur gryphus",       # Ave, CITES I, D.S. 004: EN
  "Tremarctos ornatus",   # Mamífero, CITES I, D.S. 004: VU
  "Lagothrix flavicauda", # Primate endémico, CITES I, D.S. 004: CR
  "Homo sapiens"          # Especie foránea a los checklists nacionales
)

resultado_match <- pf_match(especies)
resultado_match
```

### Estructura de las variables devueltas por `pf_match()`

La salida de `pf_match()` es un `tibble` consistente de 10 columnas:

| Columna | Tipo | Descripción |
|:---|:---|:---|
| `submitted_name` | `character` | Nombre científico tal como fue ingresado por el usuario. |
| `accepted_name` | `character` | Nombre binomial validado y aceptado según el estándar taxonómico. |
| `taxonomic_group` | `character` | Clase o grupo biológico mayor (`"Aves"`, `"Mammalia"`, etc.). |
| `in_peru` | `logical` | `TRUE` si la especie cuenta con presencia confirmada en el Perú. |
| `in_unop` | `character` | Estatus en el checklist UNOP (`"Residente"`, `"Endémico"`, `"Migratorio"`, etc.). |
| `in_pacheco` | `logical` | `TRUE` si figura en el checklist de mamíferos de Pacheco et al. (2021). |
| `cites_appendix` | `character` | Apéndice CITES asignado (`"I"`, `"II"`, `"III"` o `NA`). |
| `ds004_category` | `character` | Categoría legal de amenaza nacional (`"CR"`, `"EN"`, `"VU"`, `"NT"` o `NA`). |
| `is_threatened` | `logical` | `TRUE` si está legalmente categorizada como amenazada. |
| `is_endemic` | `logical` | `TRUE` si la especie es endémica del territorio peruano. |

---

## 4. Tolerancia a Errores Tipográficos (*Fuzzy Matching*)

Los inventarios de campo a menudo contienen erratas de digitación. `pf_match()` incluye el argumento `max_distance` (por defecto `0.1`), permitiendo concordancias aproximadas:

```{r pf-match-fuzzy}
especies_con_error <- c(
  "Pantera onca",        # Falta 'h'
  "Tremarctos ornatus",  # Correcto
  "Vultur griphus"       # 'i' en vez de 'y'
)

pf_match(especies_con_error, max_distance = 0.15)
```

---

## 5. Entrada Directa desde un `data.frame` de Inventario

En flujos de trabajo reales con datos tabulares (ej. registros en hojas de cálculo importadas), `pf_match()` detecta automáticamente la columna que contiene los nombres científicos (buscando nombres estándar como `scientific_name`, `species`, `nombre_cientifico`, `name` o `taxon`):

```{r pf-match-dataframe}
inventario <- data.frame(
  id = 1:4,
  nombre_cientifico = c(
    "Panthera onca",
    "Vultur gryphus",
    "Tremarctos ornatus",
    "Lagothrix flavicauda"
  ),
  localidad = c("Tambopata", "Colca", "Chachapoyas", "Abiseo"),
  stringsAsFactors = FALSE
)

# Consulta directa pasando el dataframe
resultado_inventario <- pf_match(inventario)
resultado_inventario[, c("submitted_name", "taxonomic_group", "cites_appendix", "ds004_category")]
```

---

## 6. Resumen Rápido para Informes con `pf_status()`

Cuando se redactan capítulos de biodiversidad, matrices de impacto ambiental o fichas técnicas para expedientes, se suele requerir una tabla ejecutiva y sintética que concentre el estatus de residencia, CITES y Decreto Supremo.

La función `pf_status()` simplifica esto a un formato atomizado de 6 columnas:

```{r pf-status}
status_resumen <- pf_status(especies)
status_resumen
```

### Columnas generadas por `pf_status()`:

1. `submitted_name`: Nombre original consultado.
2. `accepted_name`: Nombre binomial aceptado.
3. `taxonomic_group`: Grupo taxonómico (`"Mammalia"`, `"Aves"`, etc.).
4. `occurrence_status`: Estatus de permanencia (`"Residente"`, `"Endémico"`, `"Divagante"`, `"Migratorio"`, etc.).
5. `cites_appendix`: Apéndice regulatorio CITES (`"I"`, `"II"`, `"III"`).
6. `ds004_category`: Categoría nacional de amenaza (`"CR"`, `"EN"`, `"VU"`, `"NT"`).

---

## 7. Análisis y Filtrado de Prioridades de Conservación

Al estar integradas en estructuras `tibble`, las salidas de `pf_match()` y `pf_status()` se integran naturalmente con operaciones de filtrado y resumen:

```{r filtros}
# Filtrar especies amenazadas según la normativa nacional (D.S. 004-2014-MINAGRI)
amenazadas <- resultado_match[resultado_match$is_threatened, ]
amenazadas[, c("accepted_name", "taxonomic_group", "ds004_category")]

# Filtrar especies incluidas en el Apéndice I de CITES (máxima restricción comercial)
cites_i <- resultado_match[!is.na(resultado_match$cites_appendix) & resultado_match$cites_appendix == "I", ]
cites_i[, c("accepted_name", "cites_appendix")]

# Filtrar especies endémicas del Perú
endemicas <- resultado_match[resultado_match$is_endemic, ]
endemicas[, c("accepted_name", "taxonomic_group", "is_endemic")]
```

---

## 8. Resumen y Buenas Prácticas

* Utiliza **`pf_match()`** cuando necesites trazabilidad completa por base de datos (UNOP, Pacheco, CITES, D.S. 004) o requieras evaluar banderas booleanas (`in_peru`, `is_threatened`, `is_endemic`).
* Utiliza **`pf_status()`** para elaborar matrices ejecutivas, cuadros de anexos en informes ambientales o resúmenes rápidos para presentaciones.
* Mantén tus paquetes actualizados ejecutando `perufauna_sitrep()` para asegurar que las listas de especies reflejen las últimas adiciones normativas y taxonómicas.
